臺灣高等法院民事判決　　　　　　　　　 94年度上字第764號
上　訴　人　甲○○
訴訟代理人　莊國明律師
複　代理人　劉懷先律師
被　上訴人　乙○○
上列當事人間請求土地所有權移轉登記事件，上訴人對於中華民
國94年7月26日臺灣臺北地方法院93年度訴字第5340 號第一審判
決提起上訴，本院於94年11月23日言詞辯論終結，茲判決如下：
    主      文
上訴駁回。
第二審訴訟費用由上訴人負擔。
    事實及理由
一、本件被上訴人經合法通知後，未於言詞辯論期日到場，核無
    民事訴訟法第386 條所列各款情形，乃依上訴人聲請，由其
    一造辯論而判決。
二、上訴人起訴主張：上訴人與訴外人即被上訴人之母呂鍾淑儀
    於民國71年2月27 日就上訴人所有坐落臺北縣瑞芳鎮○○○
    段217之20地號面積256平方公尺、同段217之23地號面積
    2427平方公尺土地（下稱系爭土地）訂立辦理土地買賣契約
    （下稱系爭契約），上訴人即於收受呂鍾淑儀交付之價金後
    依雙方間之口頭約定將系爭土地辦理移轉所有權登記與呂鍾
    淑儀指定之被上訴人。惟因呂鍾淑儀認上訴人有對其詐財而
    訴諸法院，經上訴人與呂鍾淑儀達成和解，並於75年4月 23
    日簽訂和解書，約定上訴人將所收價款共新台幣（下同）
    496萬2,170元，分期開立支票及本票償還，待票據全部兌現
    ，系爭契約視為解除，呂鍾淑儀即應將系爭土地之所有權移
    轉與上訴人或上訴人指定之人，上訴人所出具之本票業已於
    83年8月24 日經強制執行程序全部清償完畢，系爭契約依據
    前開和解書之約定亦視為解除，系爭土地應回復登記為上訴
    人所有。本件被上訴人係因上訴人與呂鍾淑儀間之第三人利
    益契約而取得系爭土地之所有權，既系爭契約業已解除，上
    訴人自可依據民法第270條及第179條之規定請求被上訴人將
    系爭土地辦理所有權移轉登記與上訴人等情。並聲明：被上
    訴人應將坐落台北縣瑞芳鎮○○○段217之20地號面積256平
    方公尺、同段217 之23地號面積2427平方公尺土地辦理所有
    權移轉登記與上訴人。
三、原法院為上訴人敗訴之判決，上訴人乃提起上訴，補稱債權
    人雖與債務人訂立第三人利益契約，債權人仍得請求債務人
    向第三人為給付，至於第三人得請求債務人向自己給付，乃
    第三人利益契約之當然結果，無須另行約定云云，因而上訴
    聲明：原判決廢棄，被上訴人應將上開系爭土地辦理所有權
    移轉登記與上訴人。
    被上訴人經合法通知未於言詞辯論期日到場，亦未提出書狀
    作何聲明及陳述。
四、本件上訴人主張其係因系爭契約而依呂鍾淑儀之指定將系爭
    土地之所有權移轉登記與被上訴人，且上訴人已履行其與呂
    鍾淑儀簽訂之和解書，而系爭土地仍登記在被上訴人名下等
    前開事實，業據提出系爭契約、土地登記謄本、和解書、國
    民中學公史地以外各科教科書印行處函、債權人金額清償單
    、原法院執行處通知及執行命令為證，並經原法院調取原法
    院民事執行處76年度民執字第4280號卷宗查閱屬實，自堪信
    為真實。
五、按第三人利益契約，乃當事人之一方與他方約定，由他方向
    第三人為一定之給付，第三人因此取得直接請求他方給付權
    利之契約。倘第三人並未取得直接請求他方給付之權利，即
    僅為當事人與第三人間之「指示給付關係」，尚非民法第
    269條所規定之第三人利益契約，最高法院93 年度台上字第
    1704號判決亦為相同之認定，可資參照。又於「指示給付關
    係」中，被指示人係為履行其與指示人間之約定，始向領取
    人（第三人）給付，被指示人對於領取人，原無給付之目的
    存在。苟被指示人與指示人間之關係不存在（或不成立、無
    效或被撤銷、解除），被指示人應僅得向指示人請求返還其
    無法律上原因所受之利益，至領取人所受之利益，原係本於
    指示人而非被指示人之給付，即被指示人與領取人間尚無給
    付關係存在，自無從成立不當得利之法律關係，最高法院92
    年度台上字第2581號裁判亦同此一要旨可參。經查，依據系
    爭契約之約定，上訴人應將系爭土地移轉登記與呂鍾淑儀，
    為系爭契約第3 條所明定，而遍觀系爭契約之內容並未曾提
    及被上訴人，亦未約定被上訴人因系爭契約而取得直接請求
    上訴人給付之權利，且上訴人亦自承其係因其與呂鍾淑儀雙
    方口頭約定而依呂鍾淑儀之指示將系爭土地之所有權移轉登
    記於被上訴人名下，揆諸前開說明，顯見本件上訴人及呂鍾
    淑儀與被上訴人間僅具有「指示給付關係」，非屬第三人利
    益契約，上訴人自不得依據民法第270條及第179條之規定請
    求被上訴人將系爭土地之所有權移轉登記與上訴人。
六、上訴人雖另主張，上訴人與呂鍾淑儀訂定土地買賣契約書，
    雖未提及被上訴人，然嗣後雙方口頭約定由上訴人直接登記
    與被上訴人，並經被上訴人同意，則第三人利益契約業已成
    立，因第三人得請求債務人向自己為給付，乃第三人利益契
    約之當然結果云云。但依系爭土地買賣契約第3 條係約定乙
    方即上訴人於收到第三期價款時，將系爭土地移轉登記與甲
    方即呂鍾淑儀（見原審卷第8 頁），惟待收到價金後，上訴
    人乃依與呂鍾淑儀之口頭約定，辦妥所有權移轉登記與呂鍾
    淑儀所指定之被上訴人，此為上訴人所自陳（見原審卷第 3
    頁反面），嗣因呂鍾淑儀認有被詐欺之嫌，與上訴人另立和
    解書，由上訴人退還所收價款包括利息後，呂鍾淑儀應將系
    爭土地移轉與上訴人或其指定之人，有和解書可考（見原審
    卷第4頁、第12至14 頁），契約當事人均為訴外人呂鍾淑儀
    及上訴人，又據被上訴人陳稱被上訴人當時已快三十歲了，
    不是不懂事之人，始將契約登記給他等語（見本院言詞辯論
    筆錄第2 頁），亦即被上訴人係成年人，上訴人始依呂鍾淑
    儀之指示即登記與被上訴人，被上訴人僅係呂鍾淑儀所指示
    被登記之人而已，均無證據可認被上訴人有直接向上訴人請
    求之權利甚明，則上訴人該項主張認係第三人利益契約自無
    足採信。
七、綜上各情，上訴人依據民法第270條第三人利益契約及第179
    條不當得利之法律關係，請求被上訴人將系爭土地辦理所有
    權移轉登記與上訴人，自屬無據，原審為其敗訴之判決並無
    不合，應駁回其上訴。
據上論結，本件上訴為無理由，依民事訴訟法第463條、第385條
第1項前段、第449條第1項、第78條，判決如主文。
中　　華　　民　　國　　94　　年　　12　　月　　7　　 日
                        民事第一庭審判長法　官　張耀彩
                                        法  官  林金吾
                                        法　官　盧彥如
正本係照原本作成。
如不服本判決，應於收受送達後20日內向本院提出上訴書狀，其
未表明上訴理由者，應於提出上訴後20日內向本院補提理由書狀
（均須按他造當事人之人數附繕本）上訴時應提出委任律師或具
有律師資格之人之委任狀；委任有律師資格者，另應附具律師資
格證書及釋明委任人與受任人有民事訴訟法第466條之1第1項但
書或第2項（詳附註）所定關係之釋明文書影本。
中　　華　　民　　國　　94　　年　　12　　月　　7 　　日
　　　　　　　　　　　　　　　　　　　　　書記官　李卓英
附註：
民事訴訟法第466條之1（第1項、第2項）：
對於第二審判決上訴，上訴人應委任律師為訴訟代理人。但上訴
人或其他法定代理人具有律師資格者，不在此限。
上訴人之配偶、三親等內之血親、二親等內之姻親，或上訴人為
法人、中央或地方機關時，其所屬專任人員具有律師資格並經法
院認為適當者，亦得為第三審訴訟代理人。
